臺灣臺東地方法院民事判決　　　　　　　 96年度勞訴字第3號
原　　　告　甲○○
　　　　　　乙○○
共　　　同
訴訟代理人　林詮勝律師
被　　　告　臺東區中小企業銀行股份有限公司
法定代理人　賴文獻
訴訟代理人　蕭佳灶律師
上列當事人間請求給付退休金事件，本院於民國96年11月13日言
詞辯論終結，判決如下：
    主  文
被告應給付原告甲○○、乙○○各新臺幣壹佰參拾陸萬元、新臺
幣捌拾捌萬肆仟元，及均自民國九十六年八月三日起至清償日止
，按週年利率百分之五計算之利息。
訴訟費用新臺幣貳萬參仟貳佰柒拾伍元由被告負擔。
本判決於原告甲○○、乙○○各以新臺幣肆拾伍萬肆仟元、新臺
幣貳拾玖萬伍仟元供擔保後，得假執行。但被告如為原告甲○○
、乙○○各供擔保新臺幣壹佰參拾陸萬元、新臺幣捌拾捌萬肆仟
元後，得免為假執行。
    事實及理由
一、原告主張：(一)原告甲○○、乙○○分別自民國57年8月15日
    及64年6月19日起受僱於被告，並分別於95年5月1日及95年
    11月1日退休，被告自86年5月1日起開始適用勞動基準法（
    下稱勞基法），被告應給付原告等之退休金，其中適用勞基
    法後之部分，被告業已全部給付。(二)按「勞工工作年資自受
    雇之日起算，適用本法前之工作年資，其資遣費及退休金給
    與標準依其當時應適用之法令規定計算，當時無法令可資適
    用者，依各事業單位自訂之規定或勞雇雙方之協商計算之，
    適用本法後之工作年資，其資遣費與退休金給與標準，依第
    17條及第55條規定計算」，勞基法第84條之2定有明文。又
    依被告董事會88年11月26日頒定實施（90年8月27日修正）
    之系爭人事管理規則第69條規定：「員工（行員）退休金給
    與標準如左：一、86年4月30日前之工作年資，依勞基法第
    84條之2規定辦理。…」。被告（銀行業）適用勞基法前，
    原告等因非工廠工人或礦工，而無臺灣省工廠工人退休規則
    或臺灣省礦工退休規則之適用；當時亦無法令可資適用於兩
    造之勞雇關係。則適用勞基法以前原告等退休金之計算，依
    前揭規定，即應依各該事業單位即被告自訂之規定辦理。而
    被告於適用勞基法前，與其受雇人有關退休或退職金之給與
    標準，定有人事管理規則。本件應適用被告於85年2月14日
    修訂之人事管理規則 (下稱系爭舊人事管理規則），決定適
    用勞基法以前原告退休金之計算。(三)被告所頒布之系爭舊人
    事管理規則第66條規定：「員工在本行服務滿5年以上而退
    休或退職時，給予退（休）職金按該員退職當月之員工薪津
    及職務加給，依左列標準1次支給之。任職超過25年以上者
    ，除照左列標準支給外，其超過年數每超過1年增發兩個月
    退（休）職金計之」，就退休金之計算係按退職當月之員工
    「薪津」及「職務加給」為計算標準。又原告每月薪資均包
    括「生活津貼」，該「生活津貼」係一種「勞務之對價」及
    「經常性之給與」，係被告之系爭舊人事管理規則第66條中
    所定「薪津」之一部分。原告適用勞基法前之退休金部分，
    「生活津貼」為「薪津」之一部分，應包括在計算退休金之
    基準內。惟被告僅計算薪俸、主管及職務加給，而未計算「
    生活津貼」，短付退休金。(四)原告甲○○、乙○○退休當月
    之薪資分別為新臺幣（下同）136,300元（含薪俸42,300元
    、生活津貼34,000元、主管及職務加給60,000元）及83,950
    元（含薪俸37,950元、生活津貼34,000元、主管及職務加給
    12,000元），適用勞基法前之服務年資則分別為28年8月及
    21年11月，被告已分別給予原告甲○○、乙○○各40個月及
    26個月之退休金，各計4,092,000元（《42,30 0+60,000》x
    40=4,092,000）及1,298,700元（《37,950+ 12,000》x26=
    1,298,700），被告尚應分別給付原告甲○○、乙○○各退
    休金差額1,360,000元（34,000x40=1,360,000）及884,000
    元（34,000x26=884,000）。為此，原告提起本訴請求被告
    如數給付退休金差額等語。並聲明：(一)被告應給付原告甲○
    ○、乙○○各1,360,000元、884,000元，及自起訴狀繕本送
    達被告翌日起至清償日止，按年息5%計算之利息。(二)原告等
    願供擔保，請准宣告假執行。
二、被告則以：(一)被告所頒布之系爭舊人事管理規則第66條規定
    ：「員工在本行服務滿5年以上而退休或退職時，給予退（
    休）職金按該員退職當月之員工薪津及職務加給，依左列標
    準1次支給之。任職超過25年以上者，除照左列標準支給外
    ，其超過年數每超過1年增發兩個月退（休）職金計之」，
    已明定退休金之計算係按退職當月之員工「薪津」及「職務
    加給」為計算標準，而排除薪資內之其他項目，自不得捨文
    字而更為曲解。(二)系爭舊人事管理規則第29條規定：「員工
    之待遇分為薪津、加給、各項津貼（包括房租、出納、機車
    、執勤、加班等）、各項補助、獎金等，其支給標準另定之
    」，被告公司薪資支給標準表，亦將「生活津貼」與「薪津
    」分別編列，並於備註欄記載全薪係指「員工薪津」加「職
    務加給」加生活津貼，足見「生活津貼」並不包括在「薪津
    」項目之內。(三)依勞基法第84條之2，計算適用勞基法前之
    退休金時是否將工資全部項目納入計算標準內，屬事業單位
    訂定退休規則之權限，被告基於自身內部管理，明定退休金
    計算基準不包括「生活津貼」並不違法等語，資為抗辯。並
    聲明：(一)原告之訴駁回。(二)如受不利判決，願供擔保，請准
    宣告免為假執行。
三、兩造不爭執之事實：
(一)原告甲○○、乙○○分別自57年8月15日、64年6月19日受僱於
  被告，並分別於95年5月1日、95年11月1日退休。
(二)原告甲○○退休當月之薪資為136,300元（含薪俸42,300元、
  生活津貼34,000元、主管及職務加給60,000元），乙○○退休
  當月之薪資為83,950元（含薪俸37,950元、生活津貼34,000元
  、主管及職務加給12,000元）。原告2人適用勞基法前之服務
  年資分別為28年8月與21年11月。
(三)被告為銀行業，自86年5月1日起始適用勞動基準法。被告應給
  付原告2人之退休金，其中適用勞動基準法之部分，被告業已
  全部給付。
(四)被告於86年5月1日適用勞動基準法前，原告2人退休金，應依
  系爭舊人事管理規則之規定計算給付之，被告並已分別給付原
  告甲○○、乙○○4,092,000元及1,298,700元。
(五)被告董事會88年11月26日頒定實施（90年8月27日修正）之系
  爭人事管理規則第69條規定：「員工（行員）退休金給與標準
  如左：一、86年4月30日前之工作年資，依勞基法第84條之2規
  定辦理。…」。被告（銀行業）適用勞基法前，原告無臺灣省
  工廠工人退休規則或臺灣省礦工退休規則之適用；當時亦無法
  令可資適用於兩造之勞雇關係，應依被告之系爭舊人事管理規
  則，決定適用勞基法以前原告退休金之計算。
(六)被告所頒布之系爭舊人事管理規則第66條規定：「員工在本行
  服務滿5年以上而退休或退職時，給予退（休）職金按該員退
  職當月之員工薪津及職務加給，依左列標準1次支給之任職超
  過25年以上者，除照左列標準支給外，其超過年。數每超過1
  年增發兩個月退（休）職金計之」，就退休金之計算係按退職
  當月之員工「薪津」及「職務加給」為計算標準。
(七)系爭舊人事管理規則第29條規定：「員工之待遇分為薪津、加
  給、各項津貼（包括房租、出納、機車、值勤、加班等）、各
  項補助、獎金等，其支給標準另定之」。
(八)90年9月1日起實施之被告薪資支給標準表，分辦公費、主管及
  職務加給、生活津貼、薪俸（年功俸、本俸）4種項目。
四、得心證之理由：
(一)原告甲○○、乙○○分別自57年8月15日、64年6月19日受僱於
  被告，並分別於95年5月1日、95年11月1日退休。被告自86年5
  月1日起開始適用勞基法，被告應給付原告之退休金，其中適
  用勞基法後之部分，被告業已全部給付。又原告甲○○、乙○
  ○退休當月之薪資分別為新臺幣（下同）136,300元（含薪俸
  42,300元、生活津貼34,000元、主管及職務加給60,000元）及
  83,950元（含薪俸37,950元、生活津貼34,000元、主管及職務
  加給12,000元），適用勞基法前之服務年資分別為28年8月及
  21年11月，被告已分別給予原告甲○○、乙○○各40個月及26
  個月之退休金，各計4,092,000元（《42,300+60,000》x40=
  4,092,000）及1,298,700元（《37,950+12,000》x26=1,298,
  700）。又被告董事會88年11月26日頒定實施（90年8月27日修
  正）之系爭人事管理規則第69條規定：「員工（行員）退休金
  給與標準如左：一、86年4月30日前之工作年資，依勞基法第
  84條之2規定辦理。…」。被告（銀行業）適用勞基法前，原
  告等無臺灣省工廠工人退休規則或臺灣省礦工退休規則之適用
  ；當時亦無法令可資適用於兩造之勞雇關係，應依被告之系爭
  舊人事管理規則，決定適用勞基法以前原告退休金之計算。而
  系爭舊人事管理規則第66條規定：「員工在本行服務滿5年以
  上而退休或退職時，給予退（休）職金按該員退職當月之員工
  薪津及職務加給，依左列標準1次支給之。任職超過25年以上
  者，除照左列標準支給外，其超過年數每超過1年增發兩個月
  退（休）職金計之」，就退休金之計算係按退職當月之員工「
  薪津」及「職務加給」為計算標準之事實，為兩造所不爭執。
  本件兩造所爭執之處僅在於：原告勞基法適用前之退休金部分
  ，被告員工薪資結構中所包括之「生活津貼」項目是否為「薪
  津」項目之一部分，而應列入系爭退休金之計算標準中？
(二)按「工資」依勞基法第2條第3款規定，係指「勞工因工作而獲
  得之報酬，包括工資、薪金及按計時、計日、計月、計件以現
  金或實物等方式給付之獎金、津貼及其他任何名義之經常性給
  與均屬之」。此項規定在勞基法實施前，工廠法施行細則第4
  條亦有相類似之規定。「工資」是勞工給付勞務之對價並受到
  法律保護，而有基本工資及禁止雇主巧立名目規避之概括性規
  定。因此，關於工資之認定即不能單純之字面文義解釋，而係
  就其是否屬「勞務之對價」及「經常性之給與」，至於其給付
  名稱為何，則非所問（最高法院92年台上字第2108號判決參照
  ）。本件雖非依勞基法所規定「工資」內容而為判斷，然仍應
  參酌其精神，始為公允。
(三)系爭舊人事管理規則，係由被告董事會所訂定，其中關於退休
  金該規則第66條規定：「員工在本行服務滿5年以上而退休或
  退職時，給予退（休）職金按該職退職當月之員工薪津及職務
  給付，依左列標準1次支給之。任職超過25年以上者，除照左
  列標準支給外，其超過年數每超過1年增發兩個月退（休）職
  金計之」；雖就退休金之計算係按退職當月之員工「薪津」及
  「職務加給」為計算標準，然此「薪津」內容究竟為何，則無
  明確載明其定義。另觀系爭舊人事管理規則第5章「待遇」中
  ，第29條規定：「員工之待遇分為薪津、加給、各項津貼（包
  括房租、出納、機車、執勤、加班等）、各項補助、獎金等，
  其支給標準另定之」；第30條規定：「員工之薪津均以月額計
  算，惟新進及復職員工之薪津，自報到日起支給之。員工解職
  時，其薪津自離職之日停止支給」；第31條規定：「新進試用
  人員之薪俸以正式錄用職位起薪90%發給之」；均無「生活津
  貼」之名詞。另被告薪資支給標準表（其中所定生活津貼數額
  大部分高於本俸數額），則均將「生活津貼」列為「勞務之對
  價」，且係「經常性之給與」。況原告等於退休當月領取之「
  生活津貼」，均接近其「本俸」；若謂原告等每月領取之「薪
  津」，不包括「生活津貼」，實不合理。
(四)系爭舊人事管理規則第29條所定之各項津貼，係指房租、出納
  、機車、值勤、加班等津貼，並未明定「生活津貼」；其中除
  房租可認係屬生活津貼外，其他出納、值勤、加班等都是屬於
  工作津貼，而機車乃屬於交通津貼，而這種津貼常不具確定性
  ，須從事出納、值勤、加班時始得領取。而依系爭舊人事管理
  規則第29條授權訂定之被告薪資支給標準表之「生活津貼」，
  雖隨職務不同而有高低之分，但卻是每一職務之生活津貼都是
  固定，不論有無從事特別工作均得領取，此種固定之給付顯屬
  勞工因工作而獲得之報酬，並具經常性，應係屬於員工報酬的
  一部分，自係系爭舊人事管理規則第29條規定「薪津」中之一
  部分。被告之薪資支給標準表雖將「生活津貼」與「薪津（本
  俸及年功俸）」分別列出，惟已違反其母法即系爭舊人事管理
  規則第29條之規定。
(五)再就系爭舊人事管理規則全文觀察，其在獎懲、遷調、福利規
  定薪津時，均特別括號註明不包括職務加給，惟有在第66 條
  規定退（休）職金時，係規定薪津及職務加給。此種規定方式
  參照前述之薪資支給標準表之結構：薪津（本俸及年功俸）及
  生活津貼係屬固定，每一層級之員工均可領取，而職務加給則
  只有科（課）長以上始得領取，因此於該人事規則第29條之外
  提及薪津時，均明文將職務加給作特別之排除（見該規則第53
  、60、63條規定）。否則，何不將生活津貼項目亦一併明文排
  除？若謂薪津本即不包括生活津貼及職務加給，則職務加給亦
  無特別明文加以排除之必要。且系爭舊人事管理規則第66條，
  係規定於第11章「卹養」，本章訂定之宗旨係在照顧員工退休
  後之生活，自應以照顧員工對員工有利之方向解釋，始符正義
  原則；該系爭舊人事管理規則第66條規定退（休）職金應係以
  該員退職當月之員工薪津及職務加給，按照服務年資折算給予
  ，是以此處之薪津，應指本俸、年功俸及生活津貼，否則無特
  別將職務加給明文加入之必要。系爭舊人事管理規則規定前後
  之差異，益足顯示系爭舊人事管理規則內所規定之薪津顯非僅
  指本俸及年功俸，尚應包括生活津貼部分，始符合系爭舊人事
  管理規則整體之規範。另自文義上觀之，若薪津僅只包含本俸
  及年功俸，則被告儘須使用薪俸或本俸之名稱，而無稱薪津用
  語之必要，是「薪津」一詞於文義上自係包括固定之津貼在內
  已明。
(六)基上所述，本件系爭「生活津貼」係一種「勞務之對價」及「
  經常性之給與」，應係被告退休時之系爭舊人事管理規則第66
  條中所定「薪津」之一部分。原告等主張其適用勞基法前之退
  休金部分，「生活津貼」為「薪津」之一部分，應包括在計算
  退休金之基準內，自非無據，應認為有理由（最高法院93年度
  台上字第844號、94年度台上字第1649、94年度台上字第2221
  號判決參照）。
(七)綜合上情，原告等主張其適用勞基法前之退休金部分，「生活
  津貼」為「薪津」之一部分，應包括在計算退休金之基準內，
  為可採信；被告抗辯該部分退休金之計算基準，僅為其薪資支
  給標準表中之「薪津」，並不包括「生活津貼」，自無足取。
  從而，原告甲○○、乙○○依系爭舊人事管理規則第66條規定
  ，分別請求被告給付退休金差額1,360,000元、884,000元，及
  自起訴狀繕本送達被告翌日即96年8月3日起至清償日止，按年
  息5%計算之法定遲延利息，為有理由，應予准許。
(八)兩造分別陳明願供擔保為准、免假執行之宣告，經核於法並無
  不合，爰分別酌定相當擔保金額准許之。
(九)本件事證已臻明確，兩造其餘攻擊防禦方法，對本件判決之結
  果無影響，核無一一審究必要，附此敘明。
五、訴訟費用負擔之依據：民事訴訟法第78條。
中　　華　　民　　國　　96　　年　　11　　月　　27　　日
                  民事庭        法  官  魏式瑜
以上正本係照原本作成
如對本判決上訴，須於判決送達後廿日內向本院提出上訴狀
中　　華　　民　　國　　96　　年　　11　　月　　28　　日
                                書記官　許瑞權
